【裁判字號】    96,上易,725
【裁判日期】    970327
【裁判案由】    家暴傷害
【裁判全文】
臺灣高等法院臺南分院刑事判決         96年度上易字第725號
上  訴  人  臺灣嘉義地方法院檢察署檢察官
上  訴  人
即  被  告  甲○○
選任辯護人  黃裕中律師
被      告  乙○○
選任辯護人  唐淑民律師
            徐慧齡律師
上列上訴人因被告家暴傷害案件，不服臺灣嘉義地方法院96年度
易字第522號中華民國96年10月31日第一審判決（起訴案號：臺
灣嘉義地方法院檢察署96年度偵字第1945號），提起上訴，本院
判決如下：
    主  文
上訴駁回。
    事  實
一、乙○○於民國（下同）91年間因傷害案，經臺灣嘉義地方法
    院判處有期徒刑5月確定，同年另因持刀傷害甲○○等人之
    家暴傷害案，經本院判處有期徒刑1年確定，嗣定執行刑為
    有期徒刑1年4月，於93年10月24日執行完畢。
二、乙○○與丙○係夫妻關係，與甲○○係叔姪關係，3人間具
    有家庭暴力防治法第3條第4款3親等內旁系血親、旁系姻親
    之家庭成員關係。緣乙○○與甲○○2家毗鄰而居，雙方因
    祖產分配問題，互有嫌隙，雙方並多次發生爭執而各因傷害
    、毀損、妨害自由等案件涉訟多年，積怨甚深。乙○○於95
    年12月24日上午9時25許在嘉義縣太保市○○路222巷7號其
    住處門前，適甲○○自外騎乘腳踏車返回，見乙○○佇立家
    宅前，不顧前日（23日）雙方已因細故發生糾紛而互存芥蒂
    ，猶下車對乙○○吆喝「不要再進來、不要再進來」等語，
    並走入該宅屋簷下，乙○○認甲○○有意尋釁，憤而基於單
    一普通傷害之犯意，隨手持其所有置放門邊之木棍1支朝甲
    ○○頭部大力揮去，甲○○見狀舉起左手擋下，並向外逃逸
    ，乙○○揮空3棒後，自後追擊而至，隨即再持該木棍接續
    以上開犯意，朝甲○○左肩背部、右大腿各擊打1次，致甲
    ○○受有左耳後挫傷、左肩胛挫傷、左前臂擦傷、腫痛、變
    形、左尺骨骨折之傷害。俟雙方家屬聽聞屋外打鬥聲，紛紛
    朝2人奔來，將乙○○手中木棍搶下，並隔開2人，始暫息衝
    突。惟甲○○遭木棍毆擊，盛怒之下而思報復，基於單一普
    通傷害之犯意，衝撞乙○○，致乙○○重心失衡倒臥在地，
    甲○○即以右手、雙腳依附件所示之時序、方式，接續狂毆
    踹踢乙○○。其間乙○○妻子丙○見狀阻擋，然甲○○明知
    丙○有心勸架，竟另基於單一普通傷害之犯意，與丙○互相
    推拒拉扯（如附件9時15分51秒所示），致丙○受有上腹部
    挫傷、胸部挫傷及抓傷之傷害，丙○見無法終止甲○○之攻
    勢，只好退回室內撥打電話報警，甲○○則承上揭傷害乙○
    ○之犯意，猶依附件所示之方式，接續對乙○○拳打腳踢，
    致乙○○受有頭部外傷併腦震盪之傷害。嗣經警據報後前往
    處理，因而查知上情，並扣得甲○○所有供犯罪所用之木棍
    1支。
三、案經被害人甲○○、乙○○、丙○分別訴由嘉義縣警察局水
    上分局報請臺灣嘉義地方法院檢察署檢察官偵查起訴。
    理  由
一、按被告以外之人於審判外之陳述，雖不符刑事訴訟法第159
    條之1至第159條之4等規定，而經當事人於審判程序同意作
    為證據，法院審酌該言詞陳述或書面陳述作成時之情況，認
    為適當者，亦得為證據。當事人、代理人或辯護人於法院調
    查證據時，知有第159條第1項不得為證據之情形，而未於言
    詞辯論終結前聲明異議者，視為有前項之同意，此觀刑事訴
    訟法第159條之5規定甚明。本件被告乙○○及其辯護人於言
    詞辯論終結前，對於證人董宗賢於警詢、偵查中、證人即被
    害人甲○○、證人董葉美於偵查中之證詞；被告甲○○及其
    辯護人於言詞辯論終結前，對於證人董宗賢於警詢、偵查中
    、證人即被害人丙○、乙○○於偵查中之證詞，又被告乙○
    ○、甲○○暨其等辯護人對於卷內扣押書、扣押物品目錄表
    暨扣案木棍、華濟醫院診斷證明書3紙、現場監視器光碟3份
    、分割畫面光碟1份暨本院96年9月27日及96年10月18日勘驗
    筆錄、監視器畫面翻拍照片20張、臺灣嘉義地方法院檢察署
    96年3月12日勘驗筆錄、被告甲○○受傷照片、原審法院家
    事法庭96年度家護抗字第11號卷證資料（含勘驗筆錄、行政
    院衛生署署立嘉義醫院96年5月11日病歷資料及函文）、臺
    灣高等法院被告前案紀錄表等證據方法之證據能力，均同意
    作為證據。本院審酌上開言詞陳述及書面陳述作成時之情況
    ，認無顯不適當之情形，且於審理時逐一提示予被告乙○○
    、甲○○暨其等辯護人表示意見，故採納上開證據方法，尚
    無礙於被告乙○○、甲○○暨其等辯護人於程序上之彈劾詰
    問權利，而認上開證據資料合於刑事訴訟法第159條之1第2
    項、第159條之4及第159條之5等規定，均具證據能力。
二、訊據被告乙○○、上訴人即被告甲○○均坦承有互為傷害之
    行為；被告甲○○則否認另有傷害告訴人丙○之犯行，辯稱
    ：伊並沒有碰到告訴人丙○，也沒有主動攻擊她的意思，是
    被告乙○○及其兒子攻擊伊，伊失去重心往前傾，才勾到告
    訴人丙○的上衣，也是因為遭到被告乙○○3人攻擊，才有
    將告訴人丙○推開的動作，依刑法第23條規定應為不罰之行
    為等語。
三、關於被告乙○○、被告甲○○互為傷害犯行部分：
（一）此部分犯罪事實，業據被告乙○○、甲○○各自坦承犯行
      不諱，核與證人即告訴人甲○○、乙○○分別指訴情節大
      致相符，並經證人董宗賢於偵查中結證稱：「95年12月24
      日上午9時許，甲○○先騎腳踏車經過我家門口，用言語
      挑釁我父親（即被告乙○○），我父親一氣之下，有拿棍
      棒毆打甲○○，後來甲○○回過頭來在我家屋簷下，與董
      宗寶、董葉美圍在我父親身邊…我父親就跌倒在地，接著
      甲○○就拳打腳踢我父親，我就先護衛我父親，我用手阻
      擋甲○○…」、證人丙○則於偵查中結證稱：「當時我人
      在廚房，聽到門外有吵鬧聲，我看到甲○○、董宗寶、董
      葉美圍在我先生（即被告乙○○）身邊，一陣混亂，我先
      生跌倒在地，甲○○就拳打腳踢我先生…」、證人董葉美
      於偵查中結證稱：「（看到）乙○○先打甲○○，甲○○
      再打乙○○…」等語（見偵卷第18-22頁），復有扣押書
      、扣押物品目錄表暨扣案木棍（警卷第35-36頁）、華濟
      醫院診斷證明書2紙（見警卷第47、49頁）、現場監視器
      光碟3份（見原審卷第63頁證件存置袋）、分割畫面光碟1
      份（見原審卷第81頁證件存置袋）暨原審96年9月27日及
      96年10月18日勘驗筆錄（見原審卷第68、69、71-77頁及
      第94-97頁）、監視器畫面翻拍照片20張（見警卷第50-59
      頁）、臺灣嘉義地方法院檢察署96年3月12日勘驗筆錄（
      見偵卷第22頁）、被告甲○○受傷照片（見偵卷第34 -37
      頁）及原審法院家事法庭96年度家護抗字第11號卷證資料
      （含勘驗筆錄、行政院衛生署署立嘉義醫院96年5月11日
      病歷資料）等件附卷可稽，綜上，被告乙○○、甲○○前
      述自白，核與事實相符，被告乙○○、甲○○此部分傷害
      犯行，洵堪認定。
（二）被告甲○○固提出前開診斷證明書1紙所載傷勢，指稱伊
      遭被告乙○○以木棍毆擊，致同時受有右手腫、瘀傷、變
      形、右手第五掌掌骨骨折等傷害云云。惟查，被告乙○○
      自伊宅前追擊被告甲○○，並於案發當日9時13分25秒前
      後，持棍揮擊被告甲○○之際，見被告甲○○以右手環繞
      後腦，上身並向前傾，雖囿於錄影畫面無法如實呈現棍擊
      被告甲○○之部位，然由被告乙○○持棍手勢、位置及揮
      擊後棍棒舉起高度及被告甲○○被擊之姿勢、右手置放位
      置等節，推斷被告甲○○右手掌放置位置應在其左耳後至
      頸部間，而未遭乙○○揮棍擊中伊右手掌等節，業據原審
      於96年10月18日勘驗被告甲○○提出錄影分割畫面之光碟
      無訛（見原審卷第94-95頁）。復參以其提出左肩胛部位
      受傷照片（見偵卷第35頁），應與前述勘驗結果認定被告
      甲○○右手掌置放位置尚有一段距離，此外，由被告甲○
      ○所提光碟畫面中，亦無呈現被告乙○○持棍毆擊被告甲
      ○○右手之畫面，是以，被告甲○○固於本案案發後，受
      有右手腫、瘀傷、變形、右手第五掌掌骨骨折等傷害，然
      尚難認定係被告乙○○傷害行為所致。再者，由被告甲○
      ○提出雙方衝突全程之錄影光碟畫面中，可見被告甲○○
      遭被告乙○○棍擊後，左手多半垂放身旁，然卻頻頻以伊
      右手或握拳揮擊、或伸掌推撞、或持物丟擲等方式毆打被
      告乙○○，且下手甚猛、次數頻繁，毫無骨折受傷無從施
      力之跡象，益徵被告甲○○之右手並未遭被告乙○○毆擊
      而受有嚴重如骨折之傷害。又查，原審法院受理被告甲○
      ○因被告乙○○本件傷害案件另聲請核發保護令事件，經
      該案審理法官將被告甲○○提出本案衝突畫面光碟送請被
      告甲○○就醫之行政院衛生署嘉義醫院函詢被告甲○○受
      有傷害之肇因，經該院函覆：「經詳研事發當天收錄之保
      全錄影帶，全程甲○○皆以右手施暴，並未使用左手擊打
      或搬動重物；右手掌第五掌骨折，有可能是類似9時27分
      （因錄影畫面顯現時間未經準確對時，而有出入，對照原
      審勘驗光碟畫面，應為9時15分24秒）之拳擊傷害，由於
      擊打者出力過猛所造成，但直接棍擊亦有可能…」等節，
      有該院96年5月10日嘉醫歷字第0960002233號函附於該卷
      宗可查（見原審法院96年度家護抗字第11號卷第46頁）。
      被告甲○○上訴意旨仍主張其右手第五掌掌骨骨折之傷害
      亦係被告乙○○傷害所致，並請求再向行政院衛生署嘉義
      醫院函詢。本院依經其聲請再向該醫院函查，該醫院於97
      年2月14日覆稱：「甲○○君右手掌掌骨骨折，常發生於
      拳擊，又名『Boxers Fracture』，但其他狀況所產生之
      原因亦時有所聞，如意外碰撞、車禍等。本案觀其驗傷照
      片右手掌尺側並無鈍器擊痕（嘉義地檢署96年度偵字第19
      45號偵查卷第37頁照片），其致傷之原因應為前者（拳擊
      ）之可能性最大」等語（見本院卷第85頁），足資佐證。
      經核被告乙○○並無直接毆擊被告甲○○右手之動作，業
      如前述，足見被告甲○○所受右手腫、瘀傷、變形、右手
      第五掌掌骨骨折等傷害，係肇因伊盛怒猛力拳擊被告乙○
      ○所致，自難歸責於被告乙○○至明。
四、關於被告甲○○傷害告訴人丙○部分：
（一）被告甲○○固不否認伊於案發時地與告訴人丙○間發生肢
      體接觸，及慌亂間因重心不穩而勾拉到告訴人丙○上衣等
      節，惟否認有傷害告訴人丙○之犯行，並以上情置辯。查
      被告甲○○此部分犯行，業據證人即告訴人丙○於偵查中
      證述綦詳，又原審勘驗卷附之光碟畫面，亦見乙○○倒地
      側臥後，被告甲○○連番對乙○○飽以拳打腳踢，其間，
      告訴人丙○見狀介入，以身阻擋被告甲○○繼續對乙○○
      施暴，隨即見被告甲○○向伊所在方向「拉開」告訴人丙
      ○上衣衣領，繼之再與告訴人丙○互相拉扯等節，有原審
      96年9月27日勘驗筆錄所附附表（9時15分51秒所載情狀）
      記載無訛，並有相符之光碟翻拍照片2張（見警卷第56頁
      ）附卷可查，堪認告訴人丙○於偵查中之指訴非虛，益見
      被告甲○○與告訴人丙○之肢體衝突並非如被告甲○○所
      辯「因乙○○及其兒子攻擊伊，伊失去重心往前傾，才勾
      到告訴人丙○的上衣，也是因為遭到被告乙○○3人攻擊
      ，才有將告訴人丙○推開的動作」之單一接觸。
（二）次查，告訴人丙○非本案原始衝突之事主，告訴人丙○介
      入被告甲○○及乙○○之間，無非要中斷被告甲○○繼續
      毆打乙○○，但被告甲○○猶進而與告訴人丙○互為拉扯
      ，顯然被告甲○○係要執意排除告訴人丙○之阻擋，而另
      萌傷害告訴人丙○犯罪故意，洵可認定。被告甲○○另辯
      稱係遭到被告乙○○、丙○、董宗賢3人攻擊，才有將告
      訴人丙○推開的動作，依刑法第23條規定應為不罰之行為
      云云。查被告甲○○主張遭丙○、董宗賢之攻擊而受傷，
      對之所提出之刑事告訴，業經臺灣嘉義地方法院檢察署檢
      察官以96年度偵字第1945號認丙○、董宗賢之犯罪嫌疑不
      足，為不起訴處分確定（見該卷第48-50頁），則被告甲
      ○○此部分之辯解即不足採。又被告甲○○原自外騎乘腳
      踏車返回，見乙○○佇立家宅前，竟自下車對乙○○吆喝
      「不要再進來、不要再進來」等語，並走入該乙○○宅屋
      簷下，而引起乙○○打傷甲○○，甲○○亦打傷乙○○等
      情，已如前述，而丙○介入被告甲○○及乙○○之間，無
      非要中斷被告甲○○繼續毆打乙○○，並非丙○對被告甲
      ○○有何不法侵害之行為，則被告甲○○辯稱有刑法第23
      條規定之適用，應為不罰之行為云云，亦不足採。
（三）又告訴人丙○確實因為本次衝突而受有上腹部挫傷、胸部
      挫傷及抓傷等傷害，有華濟醫院診斷證明書1紙在卷可稽
      （見警卷第48頁），並與告訴人丙○證述遭被告甲○○毆
      打部位、方式相符。綜上，被告甲○○確實有傷害告訴人
      丙○之犯行及傷害之故意，被告甲○○此部分犯行，罪證
      明確，亦堪認定，應依法論科。
五、被告乙○○與告訴人丙○為夫妻，並與被告甲○○係叔、姪
    關係，有其等年籍資料及臺灣嘉義地方法院96年度家護抗字
    第11號保護令裁定在卷可憑（見本院卷第49頁），依家庭暴
    力防治法第3條第4款之規定，屬3親等內旁系血親、旁系姻
    親之家庭成員。核被告乙○○持木棍打傷被告甲○○；被告
    甲○○徒手打傷被告乙○○及告訴人丙○等行為，均係犯刑
    法第277條第1項之傷害罪，為家庭暴力防治法第2條第2款之
    家庭暴力罪。而被告乙○○持棍擊中被告甲○○3次；被告
    甲○○連番以附件方式對被告乙○○拳打腳踢及對告訴人丙
    ○推抓數次之傷害犯行，係分別基於同一傷害犯意下之接續
    行為，均係單一之傷害行為，只各論以單純一罪。被告甲○
    ○分別對被告乙○○、告訴人丙○所犯2傷害罪，犯意各別
    ，應予分論併罰。又被告乙○○有犯罪事實欄所載前科科刑
    及執行紀錄，其於有期徒刑執行完畢5年以內故意再犯本案
    傷害罪，為累犯，應依法加重其刑。
六、原審審理結果，認被告乙○○、甲○○2人均罪證明確，因
    予適用刑事訴訟法第299條第1項前段，刑法第277條第1項、
    第47條第1項、第41條第1項前段、第51條第5款、第38條第1
    項第2款，中華民國96年罪犯減刑條例第2條第1項第3款、第
    7條、第9條、第10條第1項，並審酌被告乙○○、甲○○2人
    雖為同姓宗親，然源於上代糾葛，互有嫌隙，雙方並多次發
    生爆發口語、肢體衝突，而各自因傷害、毀損、妨害自由等
    案件涉訟法院多年，積怨愈深甚且禍延下代；被告乙○○前
    因持刀砍傷被告甲○○，經法院判處有期徒刑1年確定並執
    行完畢，猶不知悔改，與被告甲○○非有切身之深仇大恨，
    竟再持木棍重擊被告甲○○，雖僅3下，即造成被告甲○○
    受有左尺骨骨折等之嚴重傷害，足見下手甚重，恨意甚深，
    而被告2人前日甫生衝突，被告甲○○於案發當日卻無視雙
    方已形同水火，猶出言尋釁甚至迫近被告乙○○家宅，而挑
    起被告乙○○積壓之怨懟，乃導此衝突發生之原由；被告甲
    ○○高職畢業，非無相當智識程度，卻無視尊長倫常及依循
    法治為維持社會秩序之根本，雖曾遭被告乙○○以暴力傷害
    ，理當更知被害者身心苦痛，猶以暴制暴，於短短10分鐘左
    右，對倒臥在地之被告乙○○揮拳踢腿如雨下，且盛怒之下
    ，竟因下手過猛、次數頻繁致使自己受有右手第五掌掌骨骨
    折之傷害，縱告訴人丙○縱身阻擋，被告甲○○仍繼續攻擊
    幾無停歇，甚而為排除告訴人丙○之阻卻，而傷害丙○，足
    見被告甲○○藐視人性尊嚴，毫無憐憫心，又被告二人長年
    積怨，不亟思化解，猶恣意以暴力對待方式宣洩內心抑鬱，
    迭經法院勸諭止息紛爭，卻一再觸犯法律、棄法治如敝屣，
    不施以重懲，顯無法收警惕之效等一切情狀，而對被告乙○
    ○量處有期徒刑8月、對被告甲○○分別量處有期徒刑10月
    、3月，並敘明其2人犯罪時間均在96年4月24日以前，合於
    中華民國96年罪犯減刑條例第2條第1項第3款減刑之規定，
    而依法減其宣告刑2分之1，及就被告甲○○所犯傷害罪2罪
    ，定應執行刑為有期徒刑6月，並均諭知被告2人如易科罰金
    各以新台幣1千元折算1日。且敘明扣案木棍1支，係被告乙
    ○○所有並持作為犯本罪所用之物，併依法宣告沒收。本院
    經核原判決認事用法，俱無不合，量刑亦稱妥適。檢察官依
    甲○○之聲請而上訴，指乙○○傷害甲○○部分另致甲○○
    右手腫、瘀傷、變形及右手第五掌掌骨骨折云云，被告甲○
    ○上訴否認有傷害丙○，並主張其右手第五掌骨骨折之傷害
    亦係被告乙○○傷害所致云云，均非有據，均應駁回其上訴
    。
據上論斷，應依刑事訴訟法第368條，判決如主文。
本案經檢察官林炎昇到庭執行職務。
中    華    民    國    97    年     3    月    27    日
                  刑事第一庭    審判長法  官  黃崑宗
                                      法  官  蔡長林
                                      法  官  王明宏
以上正本證明與原本無異。
不得上訴。
                                      書記官  黃全忠
中    華    民    國    97    年    3     月    27    日
附錄本判決論罪科刑法條：
中華民國刑法第277條第1項：
傷害人之身體或健康者，處3年以下有期徒刑、拘役或1千元以下
罰金。


司法院資訊處製作；財團法人民間司法改革基金會備份。
